臺灣高雄地方法院交通事件裁定       100年度交聲字第1925號
原處分機關  高雄市政府交通局
聲明異議人
即受處分人  賴羿樺
上列聲明異議人即受處分人因違反道路交通管理處罰條例案件，
對於高雄市政府交通局民國100年9月14日所為之裁決處分（案號
：高市交裁字第裁32-B00000000號）聲明異議，本院裁定如下：
    主  文
原處分撤銷。
賴羿樺汽車駕駛人，駕駛汽車經測試檢定酒精濃度超過規定標準
，應處記違規點數伍點，並應接受道路交通安全講習。
    理  由
一、原處分意旨略以：受處分人賴羿樺領有小型車普通駕駛執照
    ，卻於民國99年1月27日23 時43分許，駕駛車號399-CLV 號
    重型機車，行經高雄市○○路，經警查獲受處分人酒後駕車
    ，酒測值每公升超過0.55毫克，而有「汽車駕駛人酒精濃度
    超過規定標準（每公升0.25至0.4 毫克）」之違規，依道路
    交通管理處罰條例第35條第1項第1款、第24條第1項第2款規
    定，裁處罰鍰新臺幣（下同）45,000元，吊扣駕駛執照12個
    月，並應參加道路交通安全講習等語。
二、異議意旨略以：受處分人於前揭時、地酒駕違規，業經檢察
    官為緩起訴處分並命提供50小時之義務勞動服務，如今又處
    以罰鍰，違反一事不二罰之法理，懇請撤銷45,000元的罰款
    等語。
三、經查：
  (一)關於吊扣駕駛執照部分：
    按道路交通管理處罰條例第68條業於99年5月5日修正公布，
    其中第2 項「領有汽車駕駛執照之汽車駕駛人，除駕駛聯結
    車、大客車、大貨車外之非其駕駛執照種類之車輛，違反本
    條例及道路交通安全規則之規定，應受吊扣駕駛執照情形時
    ，無因而肇事致人受傷或重傷者，記違規點數五點。但1 年
    內違規點數共達六點以上或再次應受吊扣駕駛執照情形者，
    併依原違反本條例應受吊扣駕駛執照處分規定，吊扣其駕駛
    執照。」，依該條例第93條規定，該修正條文之施行日期乃
    授權行政院以命令定之，而行政院係同年8 月31日始發布自
    同年9 月1日施行，且依行政罰法第5條規定「行為後法律或
    自治條例有變更者，適用行政機關最初裁處時之法律或自治
    條例。但裁處前之法律或自治條例有利於受處罰者，適用最
    有利於受處罰者之規定。」，所規範之法律變更適用原則，
    係以「行為時」及「行政機關最初裁處時」為比較適用之基
    準，非如刑法以「行為時」及「裁判時」為其比較依據，其
    目的無非行政爭訟程序主要功能在於審查原行政罰裁處之合
    法性及合目的性，若以裁判時之法規狀態為判斷合法性之基
    準，無異使行政訴訟之功能、理論欠缺一貫性，且將使受處
    分者產生僥倖之心理，希冀期待法規之變動，徒增救濟程序
    之費時、費力。本件受處分人行為後，道路交通管理處罰條
    例第68條已於99年5月5日修正，並經行政院發布自99年9月1
    日施行，是原處分機關於100年9月14日為本件裁處時，依前
    揭規定，自應比較新舊法，而本件受處分人於修正前為領小
    型車普通駕駛執照之汽車駕駛人，其為本件行為時係駕駛重
    型機車，其雖因酒後駕駛，但未因而肇事致人受傷或重傷者
    之情事，依修正前規定，應受吊扣駕駛執照之處分，但依修
    正後之規定，先不予吊扣駕照處分，僅記違規點數五點，顯
    然修正後之規定有利於受處分人。經比較新舊法適用結果，
    原處分機關應適用裁處時即修正後道路交通管理處罰條例第
    68 條第2項之規定，即本案應適用99年9月1日修正施行之道
    路交通管理處罰條例第68 條第2項規定。故本件受處分人所
    受處分內容應僅為記違規點數五點，原處分機關遽以吊扣受
    處分人所持有小型車普通駕駛執照12個月，此舉顯然不當剝
    奪受處分人駕駛普通小型車之權利，容有違誤。
  (二)關於罰鍰部分：
  1.按汽車駕駛人，駕駛汽車經測試檢定有酒精濃度超過規定標
    準者，處15,000元以上60,000元以下罰鍰，並當場移置保管
    該汽車及吊扣其駕駛執照1 年。汽車駕駛人有飲用酒類或其
    他類似物後其吐氣所含酒精濃度超過每公升0.25毫克或血液
    中酒精濃度超過百分之0.05以上者，不得駕車，道路交通管
    理處罰條例第35條第1項第1款、道路交通安全規則第114 條
    第2款分別定有明文。又行政罰法第26條第1項規定：「一行
    為同時觸犯刑事法律及違反行政法上義務規定者，依刑事法
    律處罰之。但其行為應處以其他種類行政罰或得沒入之物而
    未經法院宣告沒收者，亦得裁處之。」，此乃一行為同時造
    成刑罰法律與行政秩序罰規定發生競合適用之關係時，基於
    「一事不二罰」之法理，經由立法程序確立應以刑罰優先為
    原則，避免行為人承受過度且重複之處罰。此觀該條立法理
    由明確揭示：「一行為同時觸犯刑事法律及違反行政法上義
    務規定時，由於刑罰與行政罰同屬對不法行為之制裁，而刑
    罰之懲罰作用較強，故依刑事法律處罰，即足資警惕時，實
    無一事二罰再處行政罰之必要。且刑事法律處罰，由法院依
    法定程序為之，較符合正當法律程序，應予優先適用。但罰
    鍰以外之沒入或其他種類行政罰，因兼具維護公共秩序之作
    用，為達行政目的，行政機關仍得併予裁處，故為第一項但
    書規定。」，其理益明。是以行政罰法中刑事法律處罰優先
    且不再處以行政秩序罰之目的，既係因為行為人已接受刑罰
    而足資警惕，且已發生懲罰之作用，即無使行為人陷於雙重
    處罰之不利益，則關於刑事法律處罰之範圍自應採取實質認
    定，凡刑事實體法或程序法中所規定客觀上剝奪行為人生命
    、自由、財產權利，主觀上亦因制裁之嚴厲性、痛苦性，其
    強度足以造成心理強制而間接達成矯正教化目的之處遇手段
    ，皆應納入其中，而不以形式上符合刑法第32條至第34條所
    定主刑及從刑種類者為限，始與法律規範之意旨相符。
  2.查受處分人於99年1月27日23時43分許，駕駛車號399-CLV號
    重型機車，行經高雄市○○路，經警查獲受處分人酒後駕車
    ，酒測值每公升超過0.55毫克，而經臺灣高雄地方法院檢察
    署檢察官以99年度偵字第6194號為緩起訴處分，緩起訴處分
    期間為1 年，並命受處分人向指定之公益團體、地方自治團
    體或社區提供50 小時之義務勞務，緩起訴處分期間已於100
    年4月11 日期滿而未經撤銷等情，有臺灣高等法院被告前案
    紀錄表在卷可稽，則受處分人違反刑事法律禁止規範之犯罪
    事實既已明確，僅因檢察官採取緩起訴處分之替代性刑事處
    遇手段，未將該案逕行起訴或聲請簡易判決處刑，致其後適
    用之刑事訴訟程序有所區別，然就受處分人負有向檢察官指
    定機構提供一定時數之勞務義務觀察，其如未在指定期間內
    確實履行義務，依刑事訴訟法第253條之3第1項第3款之規定
    ，受處分人將遭受撤銷緩起訴處分之不利益；反之，倘其確
    實遵守並履行各項緩起訴處分條件，除非合於刑事訴訟法第
    260 條所定情形之一，否則受處分人即無再就同一案件遭受
    刑事訴追之虞。從而，受處分人已因緩起訴處分而剝奪其人
    身自由，義務勞務亦具有強制性、懲罰性，雖不若易科罰金
    係以支付金錢作為自由刑之替代，惟經由緩起訴處分條件之
    履行使其免於遭檢察官發動起訴程序，仍具有替代刑罰之效
    果，廣義而言，應屬「實質刑事法律處罰」，而有行政罰法
    第26條第1 項「一事不二罰」規定之適用。是受處分人因駕
    駛人酒精濃度超過規定標準之違規行為，依行政罰法第26條
    第1 項前段規定，即應依刑事法律處罰之，已無再依道路交
    通處罰條例第35條第1項第1款裁處行政罰鍰之餘地。
  (三)關於施以道路安全講習部分：
    原處分機關裁處受處分人應參加道路安全講習部分，係為達
    成遏止酒後駕車之不法行為，維護道路交通用路權人之安全
    法益等行政目的所必要之罰鍰以外之其他種類行政罰，依行
    政罰法第26 條第1項但書之規定，原處分機關仍得裁處，並
    未違反「一事不二罰」之規定，故此部分之裁處並無違誤。
四、綜上所述，本件受處分人領有小型車普通駕駛執照，卻於飲
    酒後駕駛重型機車之行為，違反道路交通管理處罰條例第35
    條第1項第1款規定，依同條例第24條第1項第2款、第68條第
    2 項及違反道路交通管理事件統一裁罰基準表之規定，應裁
    處記違規點數五點及應參加道路交通安全講習。是受處分人
    就罰鍰45,000元部分聲明異議，非無理由。又道路交通管理
    處罰條例第87條第1 項規定：「受處分人不服第8 條主管機
    關所為之處罰，得於接到裁決書之翌日起20日內，向管轄地
    方法院聲明異議。」此條文中所謂之「處罰」，應指包括對
    受處分人裁處之違規事實是否正當，及裁罰所引用之法條是
    否適當而言，蓋此二者有不可分離之關係，即聲明異議應以
    交通違規行為為標的，非以處罰項目為範圍。是本件受處分
    人酒後駕車只有一個交通違規行為，雖受處分人僅就處罰項
    目中之罰鍰部分提起異議，其餘部分（吊扣駕照及應參加道
    路交通安全講習部分）並未提及，然其餘處罰項目與其交通
    違規行為是否存在既無從分離，本院自應併予審理，附此敘
    明。從而，原處分機關裁罰受處分人罰鍰45,000元之處分即
    有不當，自應將原處分全部撤銷，另為裁定如主文第2 項所
    示。
據上論斷，應依道路交通案件處理辦法第19條前段，道路交通管
理處罰條例第35條第1項第1款、第24條第1項第2 款、第68條第2
項，裁定如主文。
中    華    民    國   100    年    10    月    31    日
                  交通法庭   法  官  王伯文
以上正本證明與原本無異。
如不服本裁定應於送達後5日內向本院提出抗告狀。
中    華    民    國   100    年    10    月    31    日
                             書記官  李崑良